臺灣高等法院臺中分院民事判決
108年度上字第542號
上  訴  人  吳慶勇  
訴訟代理人  謝秉錡律師
            凃榆政律師
            莊惠萍律師
被上訴人    徐子友  
訴訟代理人  陳俊茂律師
            紀冠羽律師
複 代理 人  鍾柏渝律師

上列當事人間請求所有權移轉登記事件，上訴人對於中華民國10
8年8月14日臺灣臺中地方法院108年度訴字第342號第一審判決提
起上訴，本院於110年8月11日言詞辯論終結，判決如下：
    主  文
原判決廢棄。
被上訴人在第一審之訴駁回。
第一、二審訴訟費用均由被上訴人負擔。
    事實及理由
一、被上訴人主張：
    兩造於民國95年間約定合資購買如附表所示不動產（下稱系
    爭房地，編號1土地則稱系爭土地)權利範圍全部，出資額及
    應有部分均2分之1。茲因被上訴人名下已有其他不動產，為
    避免日後負擔過重稅捐與影響房貸成數，暨被上訴人身兼仲
    介買賣角色，故依循借用上訴人名義先例，而將被上訴人所
    有系爭房地應有部分2分之1借名登記在上訴人名下。被上訴
    人於簽約後至移轉登記前陸續以其名下台新商業銀行北台中
    分行(下稱台新銀行)帳號00000000000000銀行帳戶(下稱台
    新帳戶)，匯款合計新臺幣(下同)860萬元予出賣人墩豐機械
    工業股份有限公司(下稱墩豐公司)，其中至少330萬元為被
    上訴人所出資；復於系爭房地移轉登記後，多次匯款合計2,
    207萬5,600元至上訴人名下台中商業銀行(下稱台中商銀)帳
    號000000000000號帳戶(下稱中銀帳戶)，以繳納系爭房地貸
    款本息，且契稅7萬2,270元亦由被上訴人繳納。詎因吳OO與
    被上訴人夫妻感情生變，上訴人竟否認借名登記關係。爰以
    原審起訴狀繕本送達上訴人，作為終止借名登記關係之意思
    表示，並依民法第179條前段、第767條第1項前中段規定，
    請求上訴人應將系爭房地應有部分2分之1移轉登記予被上訴
    人。
二、上訴人則以： 　　
　　被上訴人從未舉證兩造間有何借名登記合意存在，佐以上訴
    人保管買賣契約書、稅單、所有權狀、他項權利證明書、中
    銀帳戶存摺、歷年租約等權狀文件，被上訴人卻未曾保管之
    。復參以系爭房地頭期款1,140萬元(含台新帳戶開立860萬
    元支票票款)均由上訴人籌得資金給付，其餘尾款2,660萬元
    ，則以系爭房地及上訴人之母吳OOO所有坐落新北市○○區○○
    段000○00000○000地號土地(下稱振興段土地)分別設定權利
    價值2,880萬、1,440萬元之最高限額抵押權予台中商銀，辦
    理取得抵押借款(下稱系爭抵押借款)以為支付，並由上訴人
    持續以系爭房地租金收入或自有資金存入中銀帳戶，以繳納
    貸款及稅捐，被上訴人始終未曾分擔貸款及稅捐。凡此，足
    見兩造就系爭房地應有部分2分之1並無借名登記存在等語，
    則被上訴人請求移轉系爭房地半數之應有部分，應無依據等
    語，資為抗辯。
三、兩造聲明：
  ㈠上訴人之上訴聲明：
  ⒈原判決廢棄。
  ⒉被上訴人在第一審之訴駁回。
  ㈡被上訴人之答辯聲明：
　　上訴駁回。
四、兩造不爭執事項(部分用語及編排順序依卷證文義略作調整)
    ：
  ㈠被上訴人之配偶為吳OO，上訴人為吳OO之兄。
  ㈡上訴人於95年11月16日以3,800萬元之價格，向墩豐公司購買
    系爭房地，並登記在上訴人名下(見本院卷一第89-95頁)。
  ㈢系爭房地之買賣價金係以系爭房地及吳OOO所有振興段土地分
    別設定權利價值2,880萬元、1,440萬元之最高限額抵押權予
    台中商銀，辦理取得系爭抵押借款(3,600萬元)以為支付【
    尾款2,660萬元，見臺灣新北地方法院107年度訴字第2156號
    卷(下稱新北卷)第49、91-101頁、原審卷第35-41頁、本院
    卷一第94、99頁】。 
  ㈣系爭抵押借款之連帶借款人兼保證人為被上訴人、吳OO及吳O
    OO(見原審卷第39-40頁)。
  ㈤系爭房地買賣價金3,800萬元，係由買方交付本院卷一第94頁
    所示銀行本行支票予賣方墩豐公司代理人陳子華；其中台新
    銀行逢甲分行票面金額合計860萬元之本行支票，係以台新
    帳戶內款項申辦開立(見本院卷一第94、96-98頁) 。
  ㈥系爭房地自98年起迄今均出租他人，出租名義人均為上訴人
    ，其租金由被上訴人或吳OO向承租人收取支票後再存入中銀
    帳戶。
  ㈦系爭抵押借款截至108年1月為止，共清償3,666萬1,888元(見
    本院卷二第155-158頁)。
  ㈧系爭房地自買受後至107年7月2日截止，共收取租金1,493萬1
    ,124元(見本院卷二第159-161頁)。
  ㈨買受系爭房地後共支付房屋火險等保費、租金稅款合計8萬0,
    255元(見本院卷二第163頁)。
五、兩造爭執事項(部分用語及編排順序依卷證文義略作調整)：
  ㈠兩造間就系爭房地有無借名登記之關係存在？
  ㈡被上訴人依據民法第179條前段、第767條第1項前中段等規定
    ，請求上訴人將系爭房地應有部分2分之1移轉登記予被上訴
    人，是否有據？
六、本院之判斷：
  ㈠兩造間就系爭房地有無借名登記關係存在？
  ⒈按借名登記契約係當事人約定一方將自己之財產以他方名義
　　登記，而仍由自己管理、使用、處分，他方則允為該財產之
　　出名登記。借名登記契約之成立，側重於借名者與出名者間
　　之信任關係，及出名者與該登記有關之勞務給付，具有不屬
　　於法律上所定其他契約種類之勞務給付契約性質，應與委任
　　同視，倘其內容不違反強制、禁止規定及公序良俗者，當賦
　　予無名契約之法律效力，並依民法第529條規定，適用民法
　　委任之相關規定(最高法院98年度台上字第990號、99年度台
　　上字第1662號判決意旨參照)。主張借名登記者，於被告未
　　自認下，自應就借名登記之事實負舉證責任，且就此項利己
　　事實證明至使法院就其存在達到確信之程度，始可謂已盡其
　　依民事訴訟法第277條前段規定之舉證責任(最高法院101年
　　度台上字第1775號判決意旨參照)。又請求履行債務之訴，
　　除被告自認原告所主張債權發生原因之事實外，應先由原告
　  就其主張此項事實，負舉證之責任，必須證明其為真實後，
　　被告於其抗辯事實，始應負證明之責任，此為舉證責任分擔
　　之原則(最高法院43年台上字第377號判例要旨參照)。是負
　　有舉證責任之當事人，若未能證實自己主張之事實為真實，
　　縱然他方就其抗辯事實即令不能舉證，或其所舉證據尚有疵
　　累，亦應受敗訴之判決(最高法院108年度台上字第129號判
　　決要旨參照)。經查：被上訴人主張兩造間有借名登記關係
　　存在乙節，無非以自備款中860萬元由其台新帳戶內款項給
　　付，其中至少330萬元為其資金，暨其先後投入資金2,464萬
　　1,766元至中銀帳戶，其中2,207萬5,600元繳納系爭房地貸
　　款本息，並管理系爭房地，暨擔任系爭抵押借款之連帶借款
　　人兼保證人，復援引承辦代書即證人張OO所為證言，為其主
　　要論據。
　⒉惟系爭房地總價金3,800萬元，均由上訴人本人或自其親友籌
    得，並以系爭抵押借款支付，再由上訴人以中銀帳戶持續繳
    納房貸，被上訴人並未分擔半數出資額。茲分述如下：
  ⑴95年11月16日支付自備款中第一期簽約款380萬元：
  ①上訴人動用台新帳戶內被上訴人之資金100萬元，以為支付。
    惟上訴人已於96年1月15日全數還款(同日匯入台新帳戶177
    萬元，其中100萬元抵充此借款；見新北卷第137頁)。
  ②上訴人囑由吳OOO向其乾女兒関OO借用彰化銀行樹林分行280
    萬元本行支票(發票日95年11月16日)，以為支付。上訴人先
    後於95年11月17日、同年月23日全數還款(見本院卷一第96
    頁、本院卷四第408-410頁、卷五第59、74頁)。
  ⑵95年11月29日支付自備款中第二期備證款380萬元：
　①上訴人於95年11月27日自其板橋農會帳戶匯入台新帳戶220萬
    元(上訴人於95年11月22日自板橋農會貸款取得；見本院卷
    五第65、74頁)。
　②上訴人託吳OO於95年11月28日自合作金庫銀行西台中分行帳
    戶匯入台新帳戶170萬元(見本院卷五第65頁)。  　   
　⑶95年12月22日支付自備款中之第三期完稅款380萬元：
　①上訴人動用台新帳戶內被上訴人之資金60萬元，以為支付。
    上訴人已於96年1月15日全數還款(同日匯入177萬元至台新
    帳戶，抵充第一期簽約款中之100萬元後，其餘60萬元抵充
    此欠款，剩餘17萬元給付被上訴人之仲介費；見新北卷第13
    7頁)。
　②上訴人託吳OOO向其外甥女許OO借用150萬元，許OO隨即於95
    年12月19日自其大雅郵局匯入台新帳戶150萬元，以為支付
    。上訴人已於96年1月15日全數還款(見本院卷四第408-410
    頁、卷五第61、67頁)。
　③上訴人於95年12月19日自其板橋農會帳戶匯入台新帳戶170萬
    元(上訴人本人之資金94萬元＋吳OOO之資金76萬元；見本院
    卷五第67、75、293頁)。     　
  ⑷96年1月15日支付尾款2,660萬元：
    上訴人以系爭房地及吳OOO所有振興段土地設定權利價值2,8
    80萬元、1,440萬元之最高限額抵押權予台中商銀，於96年1
    月15日取得系爭抵押借款3,600萬元，並於同日支付尾款2,6
    60萬元，提領現金19萬元(用於給付相關稅費)，轉帳支出84
    8萬元(見原審卷第41頁、本院卷一第235頁)，供作下列用途
    ：①匯入台新帳戶177萬元(返還前述被上訴人自備款墊款160
    萬元＋仲介費17萬元；見新北卷第137頁)，②匯給上訴人之弟
    吳OO120萬元(見本院卷一第229頁)，③匯給許OO 151萬元(清
    償前述150萬元借款＋利息1萬元；見本院卷一第231頁)，④匯
    給上訴人板橋農會帳戶400萬元 (見本院卷一第233頁)。
　⑸以上購買系爭房地之自備款資金來源，除有前述金流等客觀
　  事證附卷可稽外，復據證人吳OO、吳OOO、関OO、許OO分別 
　  到庭證述明確(見本院卷四第6-13、408-412頁)，且互核一
　  致。況被上訴人若有半數出資，何以未分擔自備款
　  1,140萬元中之半數570萬元，卻以其自行計算出資330萬元
　  代之(見本院卷五第157頁)；又給付尾款後領出之剩餘撥款8
　  48萬元，被上訴人自承親自填單匯入177萬元至台新帳戶，
　  以清償被上訴人代墊款及仲介費(見本院卷四第269頁)，卻
　  未將其中半數420萬元匯至台新帳戶。是以，足見被上訴人
　  半數出資之說，應無確鑿憑據，尚難遽信。
　⑹被上訴人雖主張先後匯入2,464萬1,766元至中銀帳戶，其中2
    ,207萬5,600元為繳納系爭房地貸款本息，並提出自行製作
    之附表及相關匯款資料(見本院卷四第35-251頁、卷五第141
    頁)為證。惟依下述事證，尚難肯認被上訴人所謂出資繳納
    房貸之說為真實，茲分述如下：
　①中銀帳戶既屬上訴人名下繳納系爭房地貸款之專戶，則其帳
　  戶內資金，依吾人通常知識經驗，恆認應屬上訴人本人責任
　  財產。是以，被上訴人主張2,464萬1,766元全屬其個人資金
　  ，尤以其主張包含非其本人【如上訴人、吳OO、吳OO、
　  蕭OO(吳OO之妻)】匯入之款項在內，自應由被上訴人就
　  此變態之利己事實負舉證責任。況匯入帳戶款項之原因多端
　  ，或出於清償本人債務，或出於清償他人債務，或受本人或
　  他人委任，或出於贈與，或出於結算，或出於其他原因而匯
　  入，未必僅出於投資購買房地之單一原因；又妻縱無工作或
　  收入者，仍可憑藉個人信用或人脈資以籌款，則妻匯入資金
　  來源未必自夫而來，尤不待言。準此以觀，被上訴人徒憑其
　  自述吳OO係家管無收入，及系爭房地19個月無租金收入，
　  乃以被上訴人名下逢甲房地租金投入，暨吳OO、蕭OO與
　  被上訴人有借名購買房地關係，據以主張吳OO、吳OO、
　  蕭OO存入中銀帳戶款項，均屬被上訴人購買系爭房地之出
　  資款云云，在被上訴人提出其他具體證據以佐其說前，尚難
　  遽信。
　②系爭抵押借款截至108年1月為止，共清償3,666萬1,888元，
    又系爭房地自買受後至107年7月2日截止，共收取租金1,493
    萬1,124元(見兩造不爭執事項第㈦㈧項)。茲以被上訴人主張
    清償貸款2,464萬1,766元中最後一筆資金50萬元，其匯款時
    間107年4月19日為計算截止日之基準，系爭抵押借款共清償
    3,510萬5,510元(計算式：36,661,888元－3,556,378＝33,105
    ,510；見本院卷二第157-158頁)，再扣除此期間系爭房地租
    金收入1,448萬1,865元(計算式：14,931,124－449,259＝14,4
    81,865元)，得出實際繳納貸款金額為1,862萬3,645元(計算
    式：33,105,510－14,481,865＝18,623,645元)。倘被上訴人
    確有出資半數者，僅須負擔其中半數金額即931萬1,823元(
    計算式18,623,645÷2＝9,311,823，小數點以下四捨五入)，
    縱加上自備款半數金額即570萬元，亦僅須負擔1,501萬1,82
    3元(計算式：9,311,823＋5,700,000＝15,011,823)，應無匯
    入高達2,464萬1,766元之必要，至為灼然。準此各情，足見
    上訴人抗辯被上訴人臨時拼湊出資金額乙節，即非全然無據
    ，應堪採信。
　③系爭抵押借款於未經上訴人大額清償前，每月應攤還21-26萬
    餘元(見本院卷二第155-157頁)，經扣抵每月租金收入10-14
    萬餘元(見本院卷二第159-161頁)，每月則尚應補足11-12萬
    餘元。基此，被上訴人若確有半數出資者，理應逐月匯入5-
    6萬餘元，以分擔房貸，始克當之。惟依被上訴人自行製作
    之附表顯示，其所謂匯入時間，核非每月重覆為之，有相隔
    數月或逾半年以上，亦有同月匯入數次，且每筆金額甚多均
    為萬元倍數，且大部分逾6萬元以上，甚至數十萬元，更有
    高達180萬元(見本院卷四第157頁)。準此以觀，被上訴人主
    張匯入之金額、頻率、次數，核與房貸乃反覆、小額、兼掛
    零頭、按月定期繳納等諸多特性，無一相符，至為明確。況
    且，上訴人曾3次清償大額房貸，即先於96年6月21日清償70
    萬元，復各於105年8月17日、107年7月15日清償200萬元(見
    本院卷二第158頁)，俱未見被上訴人匯入3筆大額房貸半數
    款項(見本院卷四第37、231、243頁)。凡此，益見被上訴人
    所謂半數出資之說，不足採信。
　⑺原證27通訊內容(見原審卷第471-475頁)，上訴人並未加入通
    話，實乃吳OO與被上訴人夫妻二人於107年3月29日所為對話
    。惟核其內容，均未涉及兩造就購買系爭房地出資各半並借
    名登記在上訴人名下，亦未提及被上訴人本人負擔若干系爭
    房地貸款，自難援作被上訴人半數出資之有利憑據。至於原
    證27固提及河南路利息等語，縱認與系爭房地有關，參以吳
    OO先後於102年11月、103年2月間各取得系爭土地應有部分6
    分之1、500分之67(見新北卷第49頁)，則其夫妻二人實有可
    能討論吳OO投資情形，未必與被上訴人有關。  
　⑻原證32對話內容(見原審卷第489-527頁)，上訴人並未參與討
    論，實乃吳OO、吳OOO與被上訴人於107年4月19日所為三人
    對話。惟稽其內容，未見明確提及兩造就購買系爭房地出資
    各半並借名登記在上訴人名下，亦未提及被上訴人本人負擔
    若干系爭房地貸款，實難推翻前述金流客觀事證，亦無法逕
    認被上訴人主張半數出資及借名登記為真實。至於被上訴人
    於該日對話中提及其佣金100多萬元也投入系爭房地，惟參
    以吳OO事後既取得系爭土地應有部分，則被上訴人投入佣金
    或其他資金，未必出於其本人取得權利之意思所為。況且，
    吳OO於該日對話向徐子友說「這個也要大家合夥大家同意啊
    ，什麼叫撐不下去？為什麼一定你說要賣大家都要賣？你也
    要看媽他們願不願意賣啊...」(見原審卷第501頁)，其中提
    及「合夥」是何人與何人就何事之合夥？合夥之內容為何？
    又出賣河南路房地為何須經吳OOO之同意？
    業經吳OO到庭證稱「合夥的意思是說河南路是我們娘家這
    邊兄弟姊妹大家出錢，沒有包括徐子友在內。因為我媽媽證
    人吳OOO有拿工廠設定的錢出來，算是有合夥」等語(見
    本院卷四第10頁)。是以，原證32亦難作為被上訴人半數出
    資之證明。
　⑼綜上，系爭房地總價金3,800萬元既均由上訴人籌款支付，則
    被上訴人主張其有半數出資，應非可採。
  ⒊系爭房地自96年起陸續出租予訴外人雷隆程、梁麗珠、吳淑
　  淑女、陳冠佑等人(見本院卷二第165頁、新北卷第161-169
　  、171-175、177-187頁、本院卷二第165頁)，以上均以上訴
　  人名義出租，截至107年7月2日為止，合計收取租金1,493萬
　  1,124元後均存入中銀帳戶(詳見兩造不爭執事項第㈥㈧項)
　  ，且修繕費用亦由上訴人獨自負擔(見本院卷二第167-171
　  頁、本院卷四第365-370頁)。至於被上訴人所提被上證7，
　  其中聯絡簡訊時間為107年5月間(見本院卷一第355-361頁)
　  ，核與被上訴人給付水電廠商張清男之支票，其上發票日為
　  97年9月16日(見本院卷一第363頁)不符，自難據為被上訴人
　  分擔系爭房地修繕費用之憑證。是以，倘被上訴人就系爭房
　  地存有半數權利者，豈有可能將全數租金均存入中銀帳戶，
　  除分文未取外，亦未曾要求結算，更未分擔修繕費用。況被
　  上訴人自承系爭房地為其媒合之物件，加上其為職業仲介，
　  並長期居住在臺中市，上訴人住所遠在新北市板橋區，則由
　  上訴人託付被上訴人就近代管或代為出租系爭房地，應屬人
　  情之常，自難據此肯認被上訴人有何為自己之利益管理或使
　  用系爭房地等情形。
　⒋上訴人前曾與系爭房地承租人即訴外人四OOO迴轉火鍋有限公
    司滋生糾葛，係由被上訴人出面委任林OO律師起訴，並代墊
    律師費、裁判費等情，固據被上訴人提出臺中地院97年度中
    簡字第1333號判決及支票影本為證(見原審卷第531-537、53
    9-541頁）。惟上訴人已於97年6月17日與被上訴人結清該筆
    律師費等款項，此有上訴人所提律師委任契約暨請款單、支
    出證明書、台新帳戶帳務明細資料影本在卷(見本院卷一第7
    1-73頁)可參。準此，核與前揭就近代管情形如出一轍，亦
    難憑此肯認被上訴人有何為自己之利益管理系爭房地之情。
　⒌被上訴人不否認系爭房地相關買賣契約書、抵押權設定契約
    書、地上權設定契約書、所有權狀、他項權利證明書、印花
    稅單據、房屋稅單據、地價稅單據、中銀帳戶存摺、歷年租
    約，其本人現今皆未留存，均由上訴人保管中，復據上訴人
    提出相關權狀文件附卷(見本院卷一第75-100、109-124頁)
    可參。基此，被上訴人雖主張其為未出名者，然參以系爭房
    地價值不斐，一旦遭出名者任意處分，未出名者必定損失慘
    重，被上訴人身為仲介專業人士，應屬饒富房地買賣經驗之
    人，卻未與出名者約定預防擅自處分條款或機制，顯與借名
    登記恆有權力制衡之常態不符，是其借名登記之說，應難憑
    採。至上訴人雖以原證33所示簡訊(見原審卷第529頁)，據
    以主張吳OO擅取系爭房地權狀及資料云云。惟參以被上訴人
    自承其與上訴人家族投資合作其他多筆房地，且觀諸該則簡
    訊內容未提及何筆不動產，自難逕認與系爭房地必然有關。
    準此客觀事證，益見被上訴人應僅係單純媒合買賣而已，難
    認有何借名登記關係存在。
　⒍證人張OO於本院審理時固稱兩造間就系爭房地有借名登記
　  關係存在，及被上訴人有一半權利云云(見本院卷四第295頁
　  )。惟張OO自承未見過上訴人，曾因買房而認識被上訴人
　  ，自屬被上訴人之友性證人，是其所為證言，若無其他客觀
　  具體事證足供擔保其真實性者，尚難遽信。況張OO證述所
　  謂借名登記之說，乃聽自被上訴人單方口述，卻未曾向上訴
　  人本人查證始末或真偽，則張OO所為半數出資之證言，既
　  非出於其本人親自觀察見聞，而係轉述被上訴人片面說法，
　  更與前開具體事證不符，應難憑採。
　⒎被上訴人固擔任系爭抵押借款之連帶借款人兼保證人，惟上
    訴人既已提供系爭房地及其母所有振興段土地，供系爭抵押
    借款足額確實之擔保，此由系爭房地係以3,800萬元購得，
    僅設定權利價值2,880萬元之最高限額抵押權，即可明瞭。
　  是以，被上訴人列名為連帶借款人兼保證人，應無任何損失
　  可言。此由系爭抵押借款業據上訴人於110年6月8日繳清尾
    款129萬1,495元(見本院卷五第237頁)，被上訴人未主張曾 
    遭台中商銀催討欠款，益臻明確。再者，時下購屋者商請親
    友充當抵押借款之保證人或連帶借款人，比比皆是，自難單
    憑被上訴人擔任連帶借款人兼保證人乙節，逕認有何借名登
    記關係存在。
　⒏從而，被上訴人既未能先提出其他具體證據，以佐其半數出
    資及借名之說為真實，縱上訴人未能全數釐清中銀帳戶及其
    他合作投資標的之資金，或就其他抗辯事實即令不能舉證，
    或其所舉證據尚有疵累，揆諸前開說明，自不得逕認兩造間
    就系爭房地有何借名登記關係存在。
　㈡被上訴人依據民法第179條前段、第767條第1項前中段等規定
    ，請求上訴人將系爭房地應有部分2分之1移轉登記予被上訴
    人，是否有據？
  ⒈按民法第179條規定之不當得利，須當事人間財產損益變動，
    即一方所受財產上之利益，與他方財產上所生之損害，
　　係由於無法律上之原因所致者，始能成立；倘受益人基於債
　　權或物權或其他權源取得利益，即屬有法律上之原因受利益
　　，自不成立不當得利（最高法院101年度台上字第1411號判
　　決要旨參照）。經查：
　⑴兩造間既無借名登記關係存在，上訴人係以自有資金因買賣
    而取得系爭房地，則兩造間自無一方所受財產上之利益，致
    他方財產上受有損害之可言，應無成立不當得利之餘地。
　⑵從而，被上訴人依據民法第179條前段規定，請求上訴人將系
    爭房地應有部分2分之1移轉登記予被上訴人，洵無依據，不
    應准許。
  ⒉次按「所有人對於無權占有或侵奪其所有物者，得請求返還
    之。對於妨害其所有權者，得請求除去之」，民法第767條
    第1項前中段定有明文。此即所有物返還請求權與所有權妨
    害除去請求權，其請求權之主體為所有人，是否為所有人，
    於動產以是否為占有人定之(民法第943條、第944條第1項參
    照)，不動產則以登記定之(民法第758條參照)。基於登記推
    定力之效果(民法第759條之1第1項)參照，不動產之所有權
    登記縱有無效原因或錯誤情事，在未經塗銷或依法更正登記
    前，仍以登記名義上之所有人為限，方得為本項請求權之主
    體(最高法院82年度第2次民事庭會議決議參照)。又此請求
    權，並以相對人須無權占有，或以占有以外之方法，客觀上
    不法侵害所有權或阻礙所有人之圓滿行使其所有權之行為或
    事實，始足當之。經查：
　⑴兩造間既無借名登記關係存在，被上訴人亦非系爭房地之所
    有人，上訴人始為所有人，且核無上訴人有何無權占有或妨
    害所有權情事。
  ⑵從而，被上訴人依民法第767條第1項前中段規定，請求上訴
    人應將系爭房地應有部分2分之1移轉登記，亦無依據，不應
    准許。   
七、綜上所述，被上訴人依據民法第179條前段、第767條第1項
    前中段等規定，請求被上訴人應將系爭房地應有部分2分之1
    移轉登記予上訴人，為無理由，不應准許。原審判命上訴人
    應移轉登記，自有未洽。上訴意旨指摘原判決不當，求予廢
    棄改判，為有理由。自應由本院廢棄改判如主文第二項所示
    。
八、本件事證已臻明確，兩造其餘之攻擊或防禦方法及所用之證
    據，經本院斟酌後，認為均不足以影響本判決之結果，爰不
    逐一論列，併此敘明。
九、據上論結，本件上訴為有理由，依民事訴訟法第450條、第
　　78條，判決如主文。
中　　華　　民　　國　　110 　年　　9 　　月　　8 　　日
    　　      民事第二庭  審判長 法　官  楊 國 精
　　　　　　　　　　　　         法　官  李 立 傑
      　　　　　　　　　　       法  官  陳 正 禧       
正本係照原本作成。             
如不服本判決，應於收受送達後二十日內向本院提出上訴書狀，
其未表明上訴理由者，應於提出上訴後二十日內向本院補提理由
書狀（均須按他造當事人之人數附繕本）。因疫情而遲誤不變期
間，得向法院聲請回復原狀。
上訴時應提出委任律師或具有律師資格之人之委任狀；委任有律
師資格者，另應附具律師資格證書及釋明委任人與受任人有民事
訴訟法第四百六十六條之一第一項但書或第二項所定關係之釋明
文書影本。如委任律師提起上訴者，應一併繳納上訴裁判費。 
              
                                 書記官  陳 三 軫   
　　　　　　　　　
中　　華　　民　　國　　110 　年　　9 　　月　　8 　　日

附表    編號 不動產 層次面積(平方公尺) 被上訴人主張借名登記權利範圍  １ 臺中市○○區○○段0地號土地 431 2分之1  ２ 臺中市○○區○○段0000○號建物(門牌河南路2段1號) 總面積：    707.37 一  層：    194.67 二  層：    332.50 屋頂突出物：28.01 騎樓：      130.47 地下層：    21.72 2分之1